【裁判字號】    99,易,363
【裁判日期】    990414
【裁判案由】    詐欺
【裁判全文】
臺灣高雄地方法院刑事判決               99年度易字第363號
公  訴  人  臺灣高雄地方法院檢察署檢察官
被      告  乙○○
上列被告因詐欺案件，經檢察官提起公訴（98年度偵字第21867
號），本院判決如下：
    主  文
乙○○幫助犯詐欺取財罪，處拘役參拾日，如易科罰金，以新臺
幣壹仟元折算壹日。
    事  實
一、乙○○應能預見將其金融帳戶提供予他人，將幫助他人遂行
    詐騙他人財物之用，竟仍不違背其本意，基於幫助詐欺取財
    之不確定故意，於民國98年3 月3 日至11日間某日，在不詳
    處所，將其以本人名義申設之嘉義縣義竹鄉農會帳號：
    000-0000000000000 號帳戶（下稱「系爭帳戶」）之存摺、
    提款卡及提款密碼交付真實姓名年籍不詳之成年人，供該成
    年人所屬詐欺集團使用作為詐騙匯款之人頭帳戶。嗣該詐欺
    集團之成員基於意圖為自己不法所有之犯意，於98年3 月11
    日12時許，在雅虎奇摩拍賣網站上刊登佯裝販賣「LRE 多益
    菌健康膠囊」之商品廣告訊息，待甲○○於98年3 月11日12
    時許，在臺北市信義區○○○路○段215 號5 樓公司，透過
    網際網路上網標得上開健康膠囊，隨即以拍賣網站上之「問
    與答」與詐騙集團取得聯繫，該詐騙集團某成員乃佯以約定
    匯款取貨事宜，致甲○○陷於錯誤而於同日14時48分許，在
    臺北市信義區○○○路○段227 號陽信銀行，操作自動櫃員
    機匯款新臺幣（下同）2700元入系爭帳戶。嗣因甲○○發覺
    受騙後報警處理，始循線查獲上情。
二、案經臺北縣政府警察局土城分局報告臺灣板橋地方法院檢察
    署呈請臺灣高等法院檢察署核轉臺灣高雄地方法院檢察署檢
    察官偵查起訴。
    理  由
一、證據能力部分：
    按被告以外之人於審判外之言詞或書面陳述，除法律有規定
    者外，不得作為證據；又被告以外之人於審判外之陳述，雖
    不符刑事訴訟法第159 條之1 至第159 條之4 之規定，而經
    當事人於審判程序同意作為證據，法院審酌該言詞陳述或書
    面陳述作成時之情況，認為適當者，亦得為證據；刑事訴訟
    法第159 條第1 項、第159 條之5 第1 項定有明文。經查，
    本判決所引用之各項證據資料，其屬於被告以外之人於審判
    外之陳述者，均據檢察官、被告乙○○於本院審理中同意作
    為證據，本院審酌上開證據作成時之情況，亦無不當取供等
    情形，認為以之作為本案之證據亦屬適當，核之上開說明，
    應有證據能力。
二、訊據被告乙○○矢口否認前開犯罪事實，辯稱：系爭帳戶是
    供兒少補助轉帳使用，伊於98年3 月間將系爭帳戶之存摺放
    在機車坐墊下置物箱內遺失，伊之機車置物箱不能鎖，當時
    是攜帶存摺要查詢兒少補助是否已撥款；伊發現遺失時有去
    五甲派出所報案，後來伊有去一間刑事局；伊去義竹鄉農會
    要掛失時，系爭帳戶已是警示帳戶云云。經查：
  (一)系爭帳戶係由被告所申設，而被害人甲○○確因前述詐騙方
    式而匯款2700元至系爭帳戶內之事實，業經證人即被害人甲
    ○○於警詢、偵訊時指述明確（偵一卷第13～14、20～21頁
    ），並有義竹鄉農會98年4 月1 日函暨附件、98年8 月10日
    函暨附件、99年3 月16日函暨附件（偵一卷第6 ～9 頁、偵
    二卷第9 ～10頁、本院易字卷第11～12頁）、陽信銀行自動
    櫃員機交易明細表（偵一卷第16頁）、拍賣網頁資料（偵一
    卷第17頁）在卷可稽，是被告之系爭帳戶確遭真實姓名年籍
    不詳之成年人用以詐騙被害人甲○○匯款以取得不法款項使
    用無訛。
  (二)被告雖以前詞置辯，惟未提出相關證據供本院調查，且被告
    未向五甲派出所報案乙節，有高雄縣政府警察局鳳山分局99
    年3 月26日函在卷可憑（本院易字卷第14頁），而系爭帳戶
    未曾辦理掛失止付乙節，亦有義竹鄉農99年3 月16日函暨附
    件在卷可參（本院易字卷第11～12頁），是被告前揭所辯，
    是否可信，已非無疑。又金融帳戶資料事關個人財產權益之
    保障，存摺、提款卡等物之專屬性質均甚高，若落入不明人
    士手中，極易被利用為取贓之犯罪工具，一般人均有妥為保
    管以防止他人任意使用之認識，縱有特殊情況偶須交付他人
    使用，亦必深入瞭解用途及合理性，始會安心提供。而被告
    當時為年滿20歲之成年人，應有相當之智識程度，其竟輕忽
    未將金融卡、密碼及存摺妥善放置，而將之置於已故障無法
    上鎖之機車置物箱內，已與一般常情相悖。又被告於偵訊時
    供稱：伊尚有中國信託之存摺遺失云云（偵二卷第37頁），
    然於本院審理時則供稱：伊除系爭帳戶資料外，並沒有遺失
    其他帳戶資料云云（本院易字卷第26頁），其前後供述不一
    ，是否屬實，顯有可疑，況倘如被告於偵訊時所述，其中國
    信託存摺亦放在機車置物箱內，衡情當無僅遺失系爭帳戶資
    料之理。又欲使用金融卡領取款項者，須於金融機構所設置
    之自動櫃員提款機上依指令操作，並輸入正確之密碼，方可
    順利領得款項，若非帳戶所有人同意、授權而告知金融卡密
    碼等情況，單純持有金融卡之人，欲隨機輸入號碼而領取款
    項之機會，以現今金融卡密碼之設計，不法之人任意輸入號
    碼而與正確之密碼相符者，機率微乎其微。另機車置物箱為
    騎士經常使用放置物品之處，而系爭帳戶於97年至98年初為
    被告之兒少補助撥款帳戶且為唯一可供領取生活費用之帳戶
    ，被告每2 、3 天即會查詢補助款是否撥入等情，業據被告
    於本院審理時供陳在卷（本院易字卷第27～28頁），並有嘉
    義縣政府99年3 月29日函在卷可憑（本院易字卷第17頁），
    衡情系爭帳戶既係被告生活費用所繫，應稍加注意即可知悉
    系爭帳戶資料是否遺失，然被告至系爭帳戶遭列為警示帳戶
    後始欲辦理掛失止付，且遲未向警方報案，均顯與常情有違
    ，益徵其前揭所辯，應係事後卸責之詞，洵無可採。
  (三)刑法上之故意，可分為直接故意與間接故意（不確定故意）
    ，所謂「不確定故意」，係指行為人對於構成犯罪之事實，
    預見其發生而其發生並不違背其本意者，刑法第13條第2 項
    定有明文。金融帳戶之存摺、提款卡乃個人重要理財之物，
    若落入不明人士手中，極易被利用為取贓之犯罪工具，一般
    人均有妥為保管以防止他人任意使用之認識，縱有特殊情況
    偶須交付他人使用，亦必深入瞭解用途及合理性，始會安心
    提供。而被告為成年人，應有相當之智識程度及社會經驗，
    其竟輕忽未將提款卡、存摺妥善放置，而長期將之放於機車
    置物箱內，已與一般常情相悖。又一般稍有社會歷練、經驗
    之人，均知提款卡應與存摺、密碼分別保存，以免徒增帳戶
    款項遭人持提款卡盜領款項，被告為智識正常之成年人，自
    難諉為不知，而其仍將系爭帳戶之存摺、提款卡及提款密碼
    交付他人，據為詐騙匯款之人頭帳戶，顯見被告確有能預知
    且不違背其本意之幫助詐騙集團詐欺之不確定故意。
  (四)參以詐欺集團乃以他人帳戶供被害人款項出入之用，為確保
    能如實取得被害人匯入之款項，必先取得該帳戶使用人之同
    意，並一併取得該帳戶之存摺、提款卡、密碼，否則該帳戶
    使用人將帳戶辦理掛失時，被害人匯入之款項亦將遭凍結無
    法提領。易言之，從事財產犯罪之不法集團，若非確定該帳
    戶使用人不會去報警或掛失止付，以確定渠等能自由使用該
    帳戶轉帳、提款，渠等應無以該帳戶從事財產犯罪之可能。
    本件被害人甲○○係於98年3 月11日遭詐騙匯款之情已如前
    述，而系爭帳戶於98年3 月3 日提領1 萬5,000 元交易紀錄
    係被告親自以提款卡提領之情，業據被告於本院審理時供承
    屬實（本院易字卷第27頁），衡情利用系爭帳戶遂行詐欺犯
    行者，應係於詐騙被害人匯款時點前夕取得系爭帳戶之存摺
    、提款卡、提款密碼後，旋即詐騙被害人，始能確保該帳戶
    提領詐騙匯款無虞以遂行其犯罪之目的，則本件被告交付其
    系爭帳戶存摺、提款卡及提款密碼供詐欺者詐騙他人財物之
    幫助詐欺犯行時點，應係於98年3 月3 日被告最後1 次使用
    系爭帳戶提款卡領款至被害人於98年3 月11日遭詐騙匯款日
    之間某日無訛。
  (五)綜上，被告前揭所辯，顯與常情有悖，並無可採。本件事證
    明確，被告前揭犯行，堪予認定。
三、論罪科刑：
    按刑法上之幫助犯，係對於犯罪與正犯有共同之認識，而以
    幫助之意思，對於正犯資以助力，而未參與實施犯罪之行為
    者而言（最高法院88年度臺上字第1270號判決意旨參照），
    本件被告乙○○將系爭帳戶存摺、提款卡及提款密碼提供予
    真實姓名年籍不詳之成年人詐騙他人財物，顯係基於幫助他
    人詐欺之犯意，且並無任何積極證據證明其有參與實施詐欺
    取財之犯罪構成要件行為，是核被告所為，係犯刑法第30條
    第1 項前段、第339 條第1 項之幫助詐欺取財罪。被告並未
    實際參與詐欺取財犯行，所犯情節較正犯輕微，爰依刑法第
    30 條 第2 項規定，減輕其刑。爰審酌被告並未實際參與詐
    欺犯行，所為影響社會交易安全，增加被害人追償及警察機
    關偵查犯罪之困難，本件被害人甲○○受騙之金額2700元，
    情節尚非重大，及被告無犯罪前科等一切情狀，量處如主文
    所示之刑，並諭知易科罰金之折算標準。
據上論斷，依刑事訴訟法第299 條第1 項前段，刑法第30條、第
339 條第1 項、第41條第1 項前段，刑法施行法第1 條之1 ，判
決如主文。
本案經檢察官李怡增到庭執行職務。
中    華    民    國    99    年    4     月    14    日
                  刑事第十六庭  審判長法  官  曾逸誠
                                      法  官  王靖茹
                                      法  官  姚水文
以上正本證明與原本無異。
如不服本判決應於收受送達後10日內向本院提出上訴書狀，並應
敘述具體理由；如未敘述上訴理由者，應於上訴期間屆滿後20日
內向本院補提理由書（均須按他造當事人之人數附繕本）「切勿
逕送上級法院」。
中    華    民    國    99    年    4     月    14    日
                                      書記官  何慧娟
附錄本案論罪科刑法條：
刑法第339條第1項
意圖為自己或第三人不法之所有，以詐術使人將本人或第三人之
物交付者，處5 年以下有期徒刑、拘役或科或併科1 千元以下罰

司法院資訊處製作；財團法人民間司法改革基金會備份。
